【裁判字號】    99,訴,131
【裁判日期】    990831
【裁判案由】    菸酒管理法
【裁判全文】
高雄高等行政法院判決
                                       99年度訴字第131號
                                 民國99年8月17日辯論終結
原      告  甲○○
            丙○○
共      同
訴訟代理人  丁○○○○
複 代理 人  方春意律師
被      告  高雄縣政府
代  表  人  戊○○○○
訴訟代理人  癸○○
上列當事人間菸酒管理法事件，原告不服財政部中華民國98年12
月28日台財訴字第09800589640號、98年12月28日台財訴字第098
00590480號訴願決定，提起行政訴訟，本院判決如下：
    主  文
原告之訴駁回。
訴訟費用由原告負擔。
    事實及理由
一、事實概要︰
    緣原告共同以車號2411-JQ號貨車運輸大陸「都寶」牌菸品2
    5,000包，於民國97年12月13日在高雄縣鳳山市○○路62號
    「華水亭汽車旅館」前，為行政院海岸巡防署海岸巡防總局
    南部地區巡防局高雄縣機動查緝隊（下稱海巡署高雄縣機動
    查緝隊）、岸巡第5、6總隊、岸巡第63大隊、財政部高雄關
    稅局與高雄縣政府警察局刑警大隊偵一隊當場查獲，通報被
    告審理違章成立，遂依菸酒管理法第47條、第58條暨菸酒查
    緝及檢舉案件處理作業要點第45點第5款規定，按查獲時私
    菸之現值新臺幣（下同）875,000元各處1倍之罰鍰875,000
    元，並沒入違規私菸。原告不服，分別提起訴願，均遭決定
    駁回；遂合併提起本件行政訴訟。
二、本件原告主張︰
(一)、被告依據台北市政府98年1月8日府財菸字第09830027700號
    函所附進口商談話筆錄所載：「都寶香菸可提出本公司開立
    之發票或繳稅證明即係本公司進口菸品。」而由於原告無法
    提出系爭都寶菸品之發票或完稅證明，因而認定原告所「載
    運」之菸品為「私菸」，並以菸酒管理法第47條規定予以裁
    罰，顯有不合。按系爭扣案之都寶「菸品」，進口商函覆中
    表示：「都寶香菸品牌涉有股東糾紛，以司法為報復工具．
    ．．。」據此，原告甲○○僅係受人所託將系爭菸品交付予
    同受處分之訴外人張永豪，根本就無從知悉受託載運之系爭
    「都寶菸品」是否為「私菸」？況且，由於系爭都寶品牌之
    香菸，因股東間生有糾紛，其糾紛原因為何，是否其他股東
    將合法進口之「都寶牌香菸」擅自載運，並進而販賣，則因
    該等進口香菸之完稅證明，係存放於進口商處，該等股東如
    何取得？而該等股東如將其等擅自取走之合法進口都寶香菸
    委由他人販賣或運送，由於該等香菸均屬糾紛取得之香菸，
    自不可能由進口商處取得發票或完稅證明。惟該等股東雖無
    法取得發票或完稅證明，並不表示該等「都寶牌香菸」即屬
    「私菸」。
(二)、原告甲○○受訴外人綽號「順仔」之人委託，由「順仔」之
    人以手機號碼0000000000號聯絡原告甲○○後，由「順仔」
    將車牌號碼2411-JQ之小貨車載至高速公路中正交流道附近
    交予原告甲○○，而原告甲○○則以電話聯繫邀同原告丙○
    ○一同前來將貨載運至鳳山市○○路62號華水亭汽車旅館前
    交付予訴外人張永豪，而於搬貨過程為警查獲，原告甲○○
    並無運輸私菸情事。
(三)、又原告丙○○係原告甲○○之友人，丙○○係於97年12月13
    日18時許接獲原告甲○○電話，請伊幫忙搬運東西，因原告
    丙○○當日恰好未上班，所以才受原告甲○○之邀，幫其搬
    運系爭扣案之「都寶牌菸品」，由於原告丙○○本身並不抽
    菸，亦不知其幫忙搬運之「都寶牌菸品」是否屬「私菸」，
    伊僅係單純幫忙搬運，亦未有運輸之情事，自無故意或過失
    可言，有台灣高雄地方法院檢察署98年度偵字第1006號不起
    訴處分書所載可按。被告未予詳查，徒以原告丙○○幫忙原
    告甲○○搬運系爭菸品為由，即同以菸酒管理法第47條規定
    予以裁罰，其裁罰自屬違誤，難謂適法等情，並聲明求為判
    決訴願決定及原處分均撤銷。
三、被告則以︰
(一)、本件查扣菸品，依據臺北市政府98年1月8日府財菸字第0983
    0027700號函所附進口商談話筆錄所示：「如販售商可提出
    本公司開立之發票或繳（完）稅證明即係本公司進口菸品。
    」是依據民事訴訟法第277條規定，當事人主張有利於己之
    事實者，就其事實有舉證之責任，及鈞院96年度簡字第380
    號判決，主張權利或權限之人，於有疑義時，除法律另有規
    定外，原則上應就權利發生事實負舉證責任。被告於97年12
    月23日府財酒字第0970310037號函知原告，並限於97年12月
    29日前（經合法送達）提供本案查扣菸品之發票與進口報單
    憑辦，惟原告等人逾期且截至目前為止，未提出任何事證說
    明，以證明所運送之菸品之合法性，顯與上述辨識進口菸品
    要件相違，故本件所查扣之菸品係屬未經許輸入之菸品，即
    為「私菸」，應可認定。
(二)、原告丙○○主張其不知情運送之菸品為不法，且在未起運前
    ，即遭警方查獲云云，查依財政部96年7月25日台財庫字第0
    9600294510號函示意旨：依菸酒管理法第47條規定「販賣、
    運輸、轉讓或意圖販賣而陳列私菸、私酒者，處新臺幣5萬
    元以上50萬元以下罰鍰。．．．。」其中所謂「運輸」，就
    文義言，應係指在國內各地運輸或自國內輸出或自國外輸入
    等情形，而該法條中並未明文限定運輸之用途，是倘有前開
    事實，應即有該法條之適用。故依據上開財政部函示，原告
    違反酒管理法第47條運輸之規定明確等語，資為抗辯，並聲
    明求為判決駁回原告之訴。
四、本件事實概要欄所載之事實，業經兩造分別陳明在卷，並有
    被告98年9月16日府財酒字第0980238531Ａ、Ｂ號裁處書、
    台北市政府上開函文、談話筆錄、海岸巡防總局南部地區巡
    防局刑事案件移送書、搜索筆錄、扣押筆錄、海巡署高雄縣
    機動查緝隊詢問（調查）筆錄、刑案現場照片等附原處分卷
    可稽，洵堪認定。兩造所爭執者厥為系爭菸品是否為私菸？
    原告是否認識其運輸之菸品為私菸及原告有無違反菸酒管理
    法第47條之運輸私菸之故意或過失？經查：
(一)、按「本法所稱私菸、私酒，指未經許可產製或輸入之菸酒。
    」「販賣、運輸、轉讓或意圖販賣而陳列私菸、私酒者，處
    新臺幣5萬元以上50萬元以下罰鍰。但查獲物查獲時現值超
    過新臺幣50萬元者，處查獲物查獲時現值1倍以上5倍以下罰
    鍰。」及「依本法查獲之私菸、私酒、劣菸、劣酒與供產製
    私菸、私酒之原料、器具及酒類容器，沒收或沒入之。」菸
    酒管理法第6條、第47條、第58條定有明文。次按「故意共
    同實施違反行政法上義務之行為者，依其行為情節之輕重，
    分別處罰之。」為行政罰法第14條第1項所規定。又「違反
    本法之行政罰案件，其裁罰參考基準如下。但違法情節重大
    或較輕者，仍得酌情加重或減輕其罰：(一)．．．(五)依本法第
    46條、第47條、第48條、第49條等條文第1項但書規定裁罰
    之案件，第1次查獲者，處以現值1倍罰鍰；第2次查獲者，
    處以現值2.5倍罰鍰；第3次以後查獲者，處以現值5倍罰鍰
    。」為菸酒查緝及檢舉案件處理作業要點第45點第5款所規
    定。
(二)、次按「違反行政法上義務之行為非出於故意或過失者，不予
    處罰。」行政罰法第7條第1項定有明文。而所稱「故意」，
    係指對於違反行政法上義務之構成要件事實，明知並有意使
    其發生，或預見其發生而其發生並不違背其本意而言。其判
    斷標準，乃行為人之「明知」、「預見」等認識範圍，原則
    上均以「違反行政法上義務之構成要件事實」為準。又所謂
    「過失」，係指對於違反行政法上義務之構成要件事實之發
    生，雖非故意，但按其情節應注意、能注意而不注意，或雖
    預見其能發生而確信其不發生而言。其注意程序之判斷標準
    ，原則上以社會通念認係謹慎且認真之人為準，但如依法行
    為人應具備特別知識或能力者，則相應地提高其注意標準；
    至其注意範圍，原則上以「違反行政法上義務之構成要件事
    實」為其範圍，此從相關法規明文規定可知，如欠缺相關法
    規明文規定，則宜從「預見可能性」觀察，視該「違反行政
    法上義務之構成要件事實」是否客觀上可得認識而定其應注
    意範圍。
(三)、本件原告於97年12月13日駕駛貨車車號2411-JQ，載運大陸
    「都寶」牌菸品25,000包至高雄縣鳳山市○○路62號「華水
    亭汽車旅館」前，交予不知情之訴外人張永豪（本院另案審
    理），適為海巡署高雄縣機動查緝隊等當場查獲等情，為兩
    造所不爭，並有現場照片附卷可稽。又系爭菸品經被告取樣
    囑託台北市政府協助鑑定真偽，案經台北市政府財政局提示
    扣案菸品給德寶煙草有限公司代表人及總經理辨識，據覆：
    「（問：請問你能鑑定高雄縣政府所扣押之『Derby』香菸
    是否為貴公司所進口？）答：．．都寶香菸品牌涉有股東糾
    紛以司法為報復工具之嫌，為避免遭此詬詈，請各地方政府
    以持有本公司之發票或繳（完）稅證明，其中任一憑證即屬
    合法認定標準。如販賣商可提出本公司開立之發票或繳（完
    ）稅證明即係本公司進口菸品。凡附發票或繳（完）稅證明
    合法交易皆為本公司進口。」等語，有被告97年12月18日府
    財酒字第0970307526號函、台北市政府98年1月8日府財菸字
    第09830027700號函附臺北市政府財政局談話筆錄附卷（原
    處分卷第10頁-13頁）可稽。是依常情以觀，凡合法進口菸
    品或所運送販賣合法菸品，應可提出進口憑證或合法交易之
    發票，原告無法提出合法進口憑據或合法交易發票供核，已
    有可議；又原告運送系爭菸品交貨地點為高雄縣鳳山市○○
    路62號「華水亭汽車旅館」前，且係以車輛接駁方式交貨，
    有違常情，苟其係屬一般正常買賣交易，何以選擇以車輛運
    送至屬鳳山市○○○○市○○路（鳳山市往小港方向，近88
    號東西向快速道路），且於汽車旅館前之道路旁交貨，均屬
    可疑；再以原告甲○○雖承認其有於前揭時地自其所駕駛之
    車輛，將系爭菸品搬至訴外人張永豪所駕駛之車輛內，惟否
    認有運輸私菸情事，主張該菸品係受訴外人綽號「順仔」之
    託，始將系爭菸品載至前揭地點交給訴外人張永豪，其不知
    道也無能力查證該菸品是否合法進口等語。然查，原告甲○
    ○於為警查獲時稱：「（問：綽號『順仔』的真實身分為何
    ？聯絡方式如何？）『順仔』的真實身分我不知道，「順仔
    」以0000000000手機號碼撥打我的手機號碼．．．。」等語
    ，惟經本院依職權調查結果，前揭0000000000號手機電話用
    戶即為原告甲○○，有庚○○○○○○○○○○99年6月23
    日法大字第099087370號函在卷可稽（詳本院卷第60、61頁
    ），是前揭手機既為原告甲○○申請使用，則其稱「順仔」
    係以該手機聯絡而受「順仔」之託載運系爭菸品，顯違常情
    ，益證原告甲○○係知情而為運送系爭菸品至明。
(四)、原告丙○○係與原告甲○○共同於前揭時點運送菸品為警當
    場查獲，再以系爭私菸外包裝註有中國大陸製造等簡體字樣
    ，清晰可辨，有現場照片附原處分卷可憑，復以原告2人係
    將菸品自其他地點載運至高雄縣鳳山市○○路62號「華水亭
    汽車旅館」前交訴外人張永豪，足見原告丙○○係知情而故
    意為共同運送，況原告丙○○亦未能提出積極證據，以資證
    明其於運送過程確不知情，空言主張其係臨時工搬運貨物，
    無從得知貨物是否違法或不法云云，並不可採。
(五)、綜上所述，原告主張既不可採，則被告以原告前揭違章違反
    菸酒管理法第47條規定，爰依同條及同法第58條暨菸酒查緝
    及檢舉案件處理作業要點第45點第5款規定，按查獲時私菸
    之現值875,000元各處1倍之罰鍰875,000元，並沒入違規私
    菸，並無違法；訴願決定予以維持，核無不合。原告訴請撤
    銷，為無理由，應予駁回。又本件事證已臻明確，兩造其餘
    攻擊防禦方法核與判決之結果不生影響，爰無逐一論述之必
    要，附此敘明。
五、據上論結，本件原告之訴為無理由，依行政訴訟法第98條第
    1項前段、第104條、民事訴訟法第85條第1項前段，判決如
    主文。

中    華    民    國    99    年    8    月    31    日
             高雄高等行政法院第四庭
                         審判長法官  蘇  秋  津
                               法官  詹  日  賢
                               法官  戴  見  草
以上正本係照原本作成。
如不服本判決，應於判決送達後20日內向本院提出上訴書狀，其
未表明上訴理由者，應於提起上訴後20日內向本院提出上訴理由
書（須按對造人數附繕本）；如於本判決宣示或公告後送達前提
起上訴者，應於判決送達後20日內補提上訴理由書（須附繕本）
。未表明上訴理由者，逕以裁定駁回。
中    華    民    國    99    年    8     月    31    日

                              書記官  江  如  青

司法院資訊處製作；財團法人民間司法改革基金會備份。
